臺灣高等法院刑事判決　　　　　　　　　　　　　　九十年度上訴字第三三九二號
　　上　訴　人　戊○○
　　即　被　告
右上訴人因偽造文書等案件，不服臺灣板橋地方法院八十九年度訴字第五六八號，中
華民國九十年七月三十一日第一審判決（起訴案號：臺灣板橋地方法院檢察署八十八
年度偵字第一六０三五號），提起上訴，本院判決如左：
    主  文
原判決撤銷。
戊○○無罪。
    理  由
一、公訴意旨略以：被告戊○○（原名方鄭英蘭）與甲○○原係夫妻（業於民國八十
    七年十一月二十日為離婚之登記，甲○○經原審法院判處有期徒刑十月，緩刑五
    年確定），於民國八十五年間，明知其週轉不靈，經濟已發生困難，無償還借款
    及給付會款之能力，仍共同基於意圖為自己不法之所有，於八十五年四月五日起
    ，以甲○○之名義自任互助會首召集會員，連會首方國瑞共計三十五人，約定每
    人每會新台幣（下同）一萬元，會期至八十七年九月五日止。會首與各會員間約
    定，開標時間為每月五日晚上七點，開標地點為臺北縣樹林市○○街八十八巷四
    號甲○○住處，由甲○○或戊○○主持開標。二人於八十六年（起訴書誤載為八
    十八年）中之某月五日晚上七時許，在前揭開標處所，利用大部分會員無暇親自
    參與競標，且未到齊監看標會情形之機會，未經被冒標人方瑞明之委託，冒用方
    瑞明之名義，於標單上填寫自稱約二千二百元之標金，偽造方瑞明之標單與到場
    參與競標之會員一起競標，並逕向到場之會員詐稱由方瑞明得標。各會員因信賴
    方國瑞、戊○○，且不認識互助會之其他會員，而無法知悉真相，致陷於錯誤，
    分別繳納會款予甲○○、戊○○，足生損害於被冒標人方瑞明及活會會員。嗣甲○○夫婦於八十六年十月間收取當月之會款後，旋於同年十一月間宣告停標該互
    助會，並簽發十三紙本票（票面金額均為五萬八千四百六十元）予會員乙○○，
    作為清償乙○○及其家屬洪滿、洪茂生、洪明傑（該三人亦為互助會之會員）之
    會款，詎本票僅兌現一紙後，甲○○夫婦即對積欠之會款債務置之不理，乙○○
    始知受騙等情，因認被告涉有刑法第二百十六條、第二百十條、第三百三十九條
    第一項等罪嫌。
二、按犯罪事實應依證據認定之，無證據不得推定其犯罪事實，刑事訴訟法第一百五
    十四條定有明文；又認定犯罪事實所憑之證據，雖不以直接證據為限，間接證據
    亦包括在內，然而無論直接或間接證據，其為訴訟上之證明，須於通常一般之人
    均不致有所懷疑，而得確信其為真實之程度者，始得據為有罪之認定，倘其證明
    尚未達到此一程度，而有合理之懷疑存在時，事實審法院在心證上無從為有罪之
    確信，自應為無罪之判決（參見最高法院七十六年度台上字第四九八六號判例意
    旨）。
三、訊據被告戊○○否認有前開犯行，辯稱該互助會係甲○○邀集，其僅係受甲○○
    所託代為填寫會單，及偶而代收會款轉交甲○○，其餘均不知情，以及甲○○欲
    以其兄方瑞明名義標會時，其曾表示須告知方瑞明，詎料甲○○未經方瑞明同意
    標會等語。經查：(1)被告於偵、審中始終否認有與甲○○偽造方瑞明名義之標單
    標會詐取會款等犯行，檢察官於起訴書中指稱該部分犯罪事實業經被告於偵查中
    坦承不諱云云，已顯然與卷內事證不符。(2)證人方瑞明於偵查中證稱係甲○○未
    經其同意冒名標會（八十八年度偵字第一六０三五號卷第八十八頁反面），共同
    被告甲○○於偵查中對該部分之犯罪事實亦自白不諱（同上卷第八十八頁反面）
    ，且甲○○部分業經原審法院判處罪刑確定在案，故甲○○確有偽造方瑞明名義
    之標單標會並詐取該次會款之犯行，已屬明確，然而被告與甲○○間就此部分之
    犯行有無共同之犯意聯絡及行為分擔而應負共犯刑責，仍應依嚴格之證據予以證
    明。(3)甲○○於偵查中雖供稱冒用方瑞明名義標會部分事前曾與被告商量過，被
    告知情等語（同上卷第八十九頁），嗣於原審中亦指稱該互助會係由被告邀集等
    語，然共同被告所為不利於己之供述，固得採為其他共同被告犯罪之證據，惟此
    項不利之供述，依刑事訴訟法第二百七十條第二項之規定，仍應調查其他必要之
    證據，以察其是否與事實相符，自難專憑此項供述，為其他共同被告犯罪事實之
    認定（最高法院三十一年上字第二四二三號判例）。查甲○○於八十九年一月二
    十九日在檢察官偵訊時，指稱被告對冒標方瑞明之會款部分知情並曾參與商量時
    ，被告當場即予以否認，並辯稱「我只有跟他說須經他的哥哥說一聲，誰知道甲○○並未經其兄之同意。」等語，檢察官立即就此訊問甲○○「是否如此？」，
    甲○○亦當場答稱「是的。」極為明確，均經記明筆錄可稽（同上卷第八十九頁
    正、反面），由此可知，甲○○事前即使曾向被告提及欲以方瑞明名義標會，惟
    被告既已表示應告知方瑞明徵求同意，而甲○○嗣後並未徵得方瑞明同意以冒名
    標會等所為，被告亦不知情，則被告與甲○○間就此部分已經顯難認為有何共同
    之犯意聯絡可言。繼查甲○○係以在標單白紙上書寫金額二千二百元，並向其他
    會員稱係方瑞明之標單，以此方式冒名方瑞明標會，業據甲○○於原審中供明（
    原審卷第一九二頁），而證人方瑞明於原審中亦證稱：係甲○○邀其入會，會款
    均係交與甲○○，互助會之事均係其與甲○○聯絡處理，被告未曾向其收過會款
    等語（原審卷第七十六頁、第七十七頁、第一九一頁），由此可見被告亦未曾參
    與偽造標單、收取會款等犯罪構成要件行為，亦難認被告與甲○○間就此部分之
    犯罪事實有共同之行為分擔。(4)被告雖書寫互助會會單，並在會單尾處記載「會
    首夫人：方鄭英蘭」及蓋章，然該互助會係自八十五年四月五日起會，至八十六
    年二月間始有冒標情形，其間運作情形原本正常，參諸甲○○於原審亦供稱其係
    自八十六年間起才有週轉不靈之情形，本案顯然無法證明被告等於邀集互助會之
    時即有為自己不法所有之詐欺意圖。(5)綜上所述，本案就檢察官起訴部分之犯罪
    事實，自屬不能證明被告犯罪。
四、原判決未就卷內相關事證詳予查證，遽行對被告論罪科刑，自嫌不當；被告提起
    上訴否認犯罪，為有理由，應由本院將原判決撤銷，另就經起訴部分之犯罪事實
    ，諭知被告無罪之判決。
五、本案經起訴部分既屬不能證明被告犯罪而應諭知無罪之判決，檢察官移送併案審
    理部分（臺灣板橋地方法院檢察署八十八年度偵字第一六０三五號），及被告涉
    嫌冒用簡玉珠、丁○○、丙○○、洪滿名義偽造標單詐取會款部分，與起訴部分
    即無連續犯等裁判上一罪之關係可言，非起訴效力所及，本院不得併與審判，應
    退由該管檢察官另為適當之處理，併此指明。
據上論斷，應依刑事訴訟法第三百六十九條第一項前段、第三百六十四條、第三百零
一條第一項，判決如主文。
本案經檢察官賴俊雄到庭執行職務。
中      華      民      國    九十一    年      三      月     十二     日
                              臺灣高等法院刑事第二十三庭
                                  審判長法  官 黃  瑞  華
                                        法  官 雷  雯  華
            法  官 宋      祺
右正本證明與原本無異。
如不服本判決應於收受送達後十日內向本院提出上訴書狀，其未敘述上訴之理由者並
得於提起上訴後十日內向本院補提理由書（均須按他造當事人之人數附繕本）。
                                        書記官 蔡  慧  娟
中      華      民      國    九十一    年      三      月     十三     日
